【裁判字號】    97,消債抗,83
【裁判日期】    971023
【裁判案由】    更生事件
【裁判全文】
臺灣臺北地方法院民事裁定            97年度消債抗字第83號
抗  告  人  甲○○
上列抗告人因消費者債務清理條例事件聲請更生，對於中華民國
97年8月5日本院97年度消債更字第347號裁定提起抗告，本院裁
定如下：
    主  文
抗告駁回。
抗告程序費用新臺幣壹仟元由抗告人負擔。
    理  由
一、按債務人對於金融機構因消費借貸、自用住宅借款、信用卡
    或現金卡契約而負債務，在聲請更生或清算前，應提出債權
    人清冊，以書面向最大債權金融機構請求協商債務清償方案
    並表明共同協商之意旨，消費者債務清理條例第151條第1項
    定有明文。次按債務人與金融機構協商成立者，不得聲請更
    生或清算，但因不可歸責於己之事由，致履行顯有重大困難
    者，不在此限；本條例施行前，債務人依金融主管機關協調
    成立之中華民國銀行公會會員辦理消費金融案件無擔保債務
    協商機制與金融機構成立之協商，準用前項之規定，消費者
    債務清理條例第151條第5項、第6項分別定有明文。又聲請
    更生或清算不合程式或不備其他要件者，法院應以裁定駁回
    之，但其情形可以補正者，法院應定期間先命補正，復為同
    條例第8條所明定。依其立法理由可知，債務清償方案成立
    後，固由債務人按其條件履行，惟需於其後發生情事變更，
    在清償期間收入或收益不如預期，致該方案履行困難甚或履
    行不能，因不可歸責於己，始能聲請更生或清算，此項規定
    旨在避免債務人任意毀諾已成立之協商，濫用更生或清算之
    裁判上債務清理程序，蓋以債務清償方案係經當事人行使程
    序選擇權所為之債務清理契約，債務人應受該成立之協議所
    拘束，債務人既已與金融機構協商成立，如認該協商方案履
    行有其他不適當情形，自仍應再循協商途徑謀求解決。
二、抗告人聲請及抗告意旨略以：其有不能清償債務情事，前已
    提出債權人清冊，以書面向最大債權金融機構請求共同協商
    債務清償方案，並於民國95年11月16日協商成立，約定每月
    償還新臺幣（下同）10,020元。惟抗告人需扶養2名子女及
    支應自身生活開支，故若以行政院主計處97年度所公告台北
    市每人每月最低基本生活費用14,152元計，其每月收入扣除
    依協商條件應清償之金額後，實已無法維持其與子女最低生
    活。而查其子女係於協商成立後，方陸續進入大學及高中就
    讀，因此增加相當支出並非協商當時抗告人所得預料。其雖
    兼職另闢收入來源，惟所使用之車輛每月仍須繳付貸款。且
    因靠行之故，每月亦得支付車行相當費用，再加上使用車輛
    間或須支出維修及保養費用，兼職收入並不穩定。伊不得已
    另於97年間申請勞工紓困貸款借貸10萬元，解決經濟窘境，
    以繼續履行原協商還款條件。97年5月間，抗告人當月收入
    扣除房租等各項生活支出及償還同事借款後，僅餘3000元，
    實無力還款，足見伊確係因不可歸責於己之事由致履行原協
    商方案顯有重大困難；原審判決漏未斟酌抗告人每月除支付
    原協商還款金額外，尚須償還車貸及前開勞工紓困貸款每月
    還款2,961元等情，貿然以抗告人每月收入減除必要花費後
    ，尚有10,994元，仍得負擔每月應清償債務等，駁回原告更
    生之聲請，顯屬誤會，爰請求廢棄原裁定云云。
三、本件抗告人主張其毀諾之原因，係其每月薪資加上退伍金利
    息及兼職所得之收入，還款後不足供其及扶養子女生活所需
    云云，然查：
  (一)抗告人於95年11月16日與最大債權銀行簽訂協議書後，即按
    期繳款至97年4月後方毀諾，業據其自陳在卷，而依卷附之
    95、96年度綜合所得稅各類所得申報清單，抗告人於95年、
    96年之所得總額分別為629,451元、及627,963元，其於95年
    、96年間平均月收入即約有52,454元、52,330元。抗告人雖
    謂其96年度所得稅申報資料關於營業所得10,200元部份，並
    未實際支領，故應扣除云云，惟核伊既自陳每月兼職開計程
    車均獲有金額不等之收入，其又未能提出所得收入不足課扣
    10,200元之事證，其所述自不足採。又抗告人主張所扶養之
    子女於協商後陸續進入高中及大學就讀，增加相當支出，乃
    屬不可預料，故應以行政院主計處97年度所公告台北市每人
    每月最低基本生活費用14,152元計算其扶養費用云云，惟查
    抗告人之子女目前分別就讀於國立交通大學及縣立石碇高中
    ，本件抗告人前於原審書狀中自承其子女自高中起即辦理就
    學貸款，則縱便其子女隨年齡增長更異就讀學校，需支出金
    額不等之文具書籍及飲食、生活費，亦非屬抗告人於協商當
    時所不可預料之情事，而本件抗告人迄今猶未就子女扶養費
    用大幅增加之事提出相關費用單據以實其說，則本院審酌其
    子女俱就讀於國立大學及縣立高中，學費亦有就學貸款支應
    ，尚難想像有何支出大幅增加之狀況。且因抗告人之女兒係
    於新竹就讀大學，其最低基本生活費用自不可與台北市比擬
    ，抗告人之子既與抗告人同住，則計算其生活費用時，亦應
    考量其僅為一高中生，部分食衣住行費用已由同住之抗告人
    分擔，故堪認原審依抗告人原主張認列扶養女兒生活費7,
    000元及兒子生活費為5,000元，堪屬適當。而原審就聲請人
    每月生活費用更認列：房租支出為13,100元、水電及電話費
    2,000元、自己生活費6,000元、生活用品費用500元、交通
    費2,500元及必要勞健保費2,518元等，總計26,618元，遠高
    於台北市每人每月最低基本生活費用14,152元。故以若以前
    揭95、96年度平均月薪資及營業收入約有52,454元、52,330
    元減除每月必要花費38,618元（26,618元+7,000元+5,000元
    =38,618元）後，抗告人尚餘13,836元、13,712元，抗告人
    主張償還協商債務後不能維持最低生活，並非實在。且抗告
    人自95年11月起至97年4月止，亦均能按期繳款，堪認抗告
    人在前開期間內就協商條件之履行上並無重大困難。
  (二)抗告人雖復辯稱伊為從事兼職增加收入，前於96年5月以全
    額貸款購買車輛，並另於97年1月申請勞工紓困貸款，以抒
    緩經濟窘境，是每月除清償協商金額外，需另支出房貸與貸
    款欠款等，故其毀諾係不可歸責於己云云。惟核抗告人經濟
    狀況本已不堪負擔承購車輛之行為，伊即便致力增加收入，
    亦可透過其他更低成本方式，以取代全額借貸買車從事兼職
    ，故其主張為增加兼職收入需每月支出車貸，係不可歸責於
    己之事由等情，當無足採信。再參，抗告人自陳其為退伍軍
    人，在台灣銀行股份有限公司尚有約474,700元之優惠存款
    ，有原審聲請狀可參。本件抗告人若真有當月收入不足支出
    ，致短暫不足支應還款金額之情況，本可透過提領前開存款
    加以補足不足部分加以支應，尚非必須透過另行借貸以玆解
    決，又或者抗告人可透過與債權銀行個別協商，降低當月還
    款金額，以取代毀諾。因此其主張每月尚須支付紓困貸款還
    款，係不可歸責於己云云，亦顯非真實。
  (三)綜上，本件抗告人95年度及96年度之收入既無明顯降低之情
    形，抗告人又未舉證證明其於協商成立後有何經濟狀況重大
    變更，或有何不可歸責於抗告人之事由，致履行協商顯有重
    大困難，則其聲請更生自屬無據。
四、本件抗告人聲請更生，抗告人所執前詞既與「不可歸責於己
    之事由致履行顯有重大困難」之要件未合，自應駁回抗告人
    更生之聲請，從而，原審裁定駁回抗告人更生之聲請，核無
    違誤，抗告意旨指摘原裁定不當，求予廢棄另為裁定，為無
    理由，應予駁回。
五、據上論結，本件抗告為無理由，依消費者債務清理條例第15
    條，民事訴訟法第495條之1第1項、第449條第1項、第95條
    、第78條，裁定如主文。
中    華    民    國    97    年    10    月    23    日
                  民事第五庭  審判長法  官  薛中興
                                    法  官  胡宏文
                                    法  官  吳佳薇
本裁定不得再抗告。
以上正本係照原本作成。
中    華    民    國    97    年    10    月    23    日
                                    書記官  許博為


司法院資訊處製作；財團法人民間司法改革基金會備份。
